臺灣臺北地方法院民事判決　　　　　　 95年度重訴字第580號
原　　　告　丙○○○○○○
訴訟代理人　朱渭陽律師
被　　　告　天晟育樂股份有限公司
法定代理人　甲○○
訴訟代理人　林辰彥律師
複 代理 人　黃淑怡律師
　　　　　　施裕琛律師
上列當事人間損害賠償事件，經臺灣新竹地方法院移送而來，本
院於民國96年3月12日言詞辯論終結，判決如下：
    主      文
原告之訴及假執行之聲請均駁回。
訴訟費用由原告負擔。
    事實及理由
一、原告主張：訴外人日本霞友開發株式會社（下稱霞友公司）
    應被告之邀，於民國79年間簽訂合作契約投資被告在新竹縣
    關西鎮高爾夫球場之開發，霞友公司陸續匯款新臺幣（下同
    ）4億8000萬元，嗣該公司於81年間發生財務危機，訴外人
    乙○○陸續借款予霞友公司1000萬元，以維持該公司在台開
    銷，惟霞友公司未能於約定期限內清償，該公司董事長高濱
    遂提供所持有被告公司股票35張交付乙○○質押擔保。迨83
    年間，霞友公司不得已放棄對被告投資，商請解除合作契約
    ，經不斷交涉未能達致協議，乃委託山口組領導人野口松男
    持被告公司股票要求被告返還霞友公司投資款，被告同意以
    1 億5000萬元向野口松男購回其所持有之被告公司股票，而
    被告同意買回之股票中，包括原由乙○○前開持有35張股票
    ，依權利讓與契約之約定讓與野口，再由野口一併讓由被告
    購回，至出售該35張股票所應得之1000萬元，則由被告之董
    事長葉松成在權利讓與契約書後頁，附註：於訂立權利讓與
    契約之日起1年內，直接給付乙○○，並就被告所有之土地
    已設定1億元抵押權於吳萬來之擔保中，依乙○○之指示將
    十分之一抵押權讓與原告，約明倘未依期限償還，則按日息
    給付千分之一點五違約金。嗣乙○○赴大陸經商，將系爭債
    權讓與原告，並將權利讓與契約書交付原告。詎被告未依約
    於1年內歸還，經其他債權人聲請賣抵押物，就本金借款
    1000 萬元部分，業經臺灣新竹地方法院（下稱新竹地院）
    92年度執字第1373號強制執行事件，拍賣被告公司高爾夫球
    場用地之拍定款中獲得清償，但違約金部分，遲延期間達
    2288日（自86年10月1日起，計算至93年1月8日申報債權日
    止），被告並未支付，爰依契約法律關係請求最近5年期間
    之違約金等語。併聲明：(一)被告應給付原告1368萬7500元，
    及自起訴狀繕本送達翌日起至清償日止，按年息百分之五計
    算之利息。
    (二)願供擔保請准宣告假執行。
二、被告則以：霞友公司固曾擁有被告公司百分之十三股權，迄
    82年12月31日因霞友公司未能償還於81年9月29日向被告借
    款5000萬元，按照被告與霞友公司間約定，由其原持有被告
    上開股權抵償，故霞友公司持有被告公司股權已不存在，被
    告對霞友公司並無任何應返還投資款，更無同意返還霞友公
    司1億5000萬元事，霞友公司明知其對被告債權不存在，猶
    將所謂債權讓與乙○○，被告自得以對抗霞友公司之事由，
    對抗受讓人乙○○，嗣乙○○縱將其債權讓與原告，既未通
    知被告，該債權讓與對被告亦不生效力。又被告公司股票均
    為記名股票，於發行時交付股東，霞友公司所取得交付野口
    松男與被告交涉之股票，恐均係來自被告公司股東個人，其
    債權債務關係並非發生於被告，而係被告公司股東個人，所
    謂借款債權之轉讓，僅存在於霞友公司、野口松男與被告公
    司股東個人間，要與被告公司無關。是本債權既已不存在，
    抵押權亦無所附麗，原告以上開他項權利證明書上註明違約
    金按每日千分之一點五計算，純屬無稽等語置辯。併聲明：
    (一)如主文第1項所示。(二)如受不利判決，願供擔保請准免假
    執行。
三、本院之判斷：
  (一)霞友公司與被告間是否仍有債權存在：
  1.查霞友公司於79年間與被告簽訂合作契約，投資被告在新竹
    縣關西鎮高爾夫球場開發案，霞友公司陸續匯款4億8000餘
    萬元，嗣霞友公司因財務困難，於81年9月29日向被告借款
    5000萬元，並與被告合意解除前於79年10月18日所簽約之股
    權土地讓售協議，同意扣除被告代墊款1億6472萬餘元並補
    償被告損失1億2000餘萬元，餘款轉為認購被告股權百分之
    十三，復承諾前揭5000萬元借款若未能於81年12月31日償還
    ，願無條件放棄其所持有被告公司百分之十三股權，並由邱
    六郎律師出具保證書，與霞友公司負連帶清償責任等情，業
    經證人即被告公司前任負責人丁○○證述在卷（見本院卷第
    96頁反面），且有解除股權土地讓售協議書、合股契約書、
    金錢消費借貸契約書、面額各3500萬元及1200萬元臺灣銀行
    支票、邱六郎律師出具保證書，及被告公司詢問各股東之文
    件等（見本院卷第99至102頁、第103至105頁、第109頁、第
    111至112頁、第39頁、第115至116頁）為證，復為原告所不
    爭執，堪信為真實。
  2.按附停止條件之法律行為，於條件成就時，發生效力，民法
    第99條第1項定有明文。依霞友公司出具前述金錢消費借貸
    契約書承諾上述5000萬元借款，1992年12月31日前返還，如
    未於上開期限返還，則不待催告該公司所持有被告公司之百
    分之十三股權，當然由被告取得，有上開契約書可考。又霞
    友公司向被告借款後，屆期未能清償之事實，復據被告提出
    霞友公司出具之確認書、霞友公司代表人高濱弘印鑑證明交
    付申請書、變更事項登記申請書（見本院卷第40頁、第106
    至108頁）為憑，是霞友公司所持有被告公司百分之十三股
    權，已因屆期未能清償欠款之停止條件成就，由被告自82年
    1 月1日取得系爭百分之十三股權，則被告抗辯：其與霞友
    公司債權債務關係已不存在，即屬信而有徵。
  (二)原告是否取得對被告之債權：
  1.按民事訴訟如係由原告主張權利者，應先由原告負舉證之責
    ，若原告先不能舉證，以證實自己主張之事實為真實，則被
    告就其抗辯事實即令不能舉證，或其所舉證據尚有疵累，亦
    應駁回原告之請求，最高法院17年上字第917號判例著有明
    文。查本件原告確有辦妥抵押權讓與登記，自吳萬來處受讓
    坐落新竹縣關西鎮○○段上三屯5-5地號土地設定第2順位抵
    押權之十分之一，嗣他債權人聲請賣抵押物，就本金借款
    1000萬元部分，經新竹地院以92年度執字第1373號強制執行
    事件，拍賣被告公司高爾夫球場用地之拍定款中獲得清償各
    節，業經本院調閱上開執行卷宗核閱無誤，並為被告所不爭
    執，固堪信為真實。惟按聲請拍賣抵押物係屬非訟事件，於
    最高限額抵押，法院祇須就抵押權人提出之文件為形式上審
    查，如認其有抵押權登記擔保範圍之債權存在，且債權已屆
    清償期而未受清償，即應為准許拍賣抵押物之裁定，債務人
    或抵押人對抵押債權之存否如有爭執，應另循訴訟途徑以謀
    解決（最高法院94年度台抗字第631號判決意旨參照）。被
    告既否認兩造間存有債權債務關係，對抵押債權之存否有所
    爭執，並向新竹地院對包括原告在內之債權人提起債務人異
    議之訴（案號：93年度重訴字第53號，見本院卷第21至35頁
    之起訴狀、準備書狀等），原告自應就抵押權所擔保之債權
    存否負舉證責任。
  2.原告雖主張：霞友公司於81年間向訴外人乙○○陸續借款達
    1000萬元未還，嗣由霞友公司董事長高濱將所持有之被告公
    司35張股票交付乙○○質押，乙○○復與野口松男簽訂權利
    讓與協議書，乙○○願將其自霞友公司取得之契約上權利及
    被告公司股票35張讓與野口松男，野口松男同意於取得霞友
    公司出售被告公司股權餘款8400萬元時給付其中1000萬元予
    乙○○，並由被告公司股東代表葉松成承諾於訂約後1年期
    滿支付1000萬元予乙○○，被告公司股東業已提供土地設定
    抵押權給乙○○代表蔡心穎即即原告1億元之十分之一作為
    本件債務擔保各節，並提出乙○○與野口松男於不詳日期所
    簽訂與上開內容相符之權利讓與契約及他項權利證明書可考
    （見新竹卷第7至8頁、本院卷第65頁），然為被告雖否認（
    見本院卷第61頁反面），證人乙○○經本院屢次通知未到庭
    作證，被告公司前任董事長葉松成則已過世，為證人即被告
    前任負責人丁○○證述在卷（見本院卷第97頁），且上開權
    利讓與契約復未明確記載簽訂日期，原告訴訟代理人亦坦言
    不知該讓與契約何時簽訂（見本院卷第97頁），前揭權利讓
    與契約是否為真，非無可疑；況上開契約書形式上縱令為真
    ，依其內容附註承諾人葉松成係以被告公司股東代表身分承
    諾於訂約後1年期滿支付1000萬元給乙○○，而提供土地供
    作本件擔保之義務人亦為劉修興、陳錦松，均非被告公司，
    此有前述契約書及上開他項權利證明書附卷可稽，且依證人
    丁○○證述：「伊自77年被告公司設立起至83年5月26日擔
    任被告公司董事長，嗣改任公司董事，由葉松成接任董事長
    ，不知葉松成以被告股東代表承諾支付1000萬元予乙○○，
    被告公司亦未授權葉松成」等語（見本院卷第97頁正、反面
    ），上開契約書上亦僅有葉松成個人簽名及印文，並無被告
    公司印章蓋用於上，況霞友公司與被告公司於82年間彼此債
    權債務關係已因霞友公司屆期未能清償5000萬元而消滅，而
    葉松成又係83年5月27日以後始接任被告公司董事長，斯時
    被告公司與霞友公司投資款返還爭議早已解決，足見葉松成
    應非代表被告公司，充其量僅代表其個人或被告公司部分股
    東承諾於上，自與被告公司無涉；倘葉松成係於81年底前為
    上開承諾，斯時其並非被告法定代理人，焉有資格代理被告
    公司為上開承諾。此外，原告復未舉證葉松成係以被告公司
    代表人身分承諾上情，則被告辯稱：此係被告公司股東葉松
    成個人行為，要與公司無涉云云，即非全然無稽。
  3.按債權係對特定人請求為特定行為之權利，惟有對債務人始
    得主張，第三人並不受債權之拘束；又債權讓與後，為該項
    債權之擔保及其他從屬之權利，依民法第295條第1項規定，
    固隨同移轉於受讓人，惟原告既未能證明葉松成係以被告公
    司法定代理人身分承諾願給付乙○○1000萬元，依上開權利
    讓與契約，充其量僅能證明葉松成代表被告公司股東個人，
    而非被告公司承諾給付乙○○1000萬元，則原告受讓自乙○
    ○之債權，其債務人亦應為葉松成或其所代表之被告公司股
    東，被告公司並不受該債權之拘束，原告據此請求被告應依
    上開讓與契約及他項權利設定書給付違約金，亦無可取。
四、綜上所述，原告主張依契約法律關係，以被告違約為由，請
    求給付1368萬7500元，及自起訴狀繕本送達翌日起至清償日
    止，按年息百分之五計算之利息，為無理由，應予駁回。又
    原告之訴既經駁回，其所為假執行之聲請亦失所附麗，一併
    駁回之。
五、本件為判決之基礎已臻明確，兩造其餘之攻擊或防禦方法及
    未經援用之證據，經本院斟酌後，認為均不足以影響本判決
    之結果，自無逐一詳予論駁之必要，併此敘明。
六、據上論結：原告之訴為無理由。依民事訴訟法第78條，判決
    如主文。
中　　華　　民　　國　　96　　年　　4 　　月　　13　　日
                  民事第五庭    法　官　胡宏文
以上正本係照原本作成
如對本判決上訴，須於判決送達後20日內向本院提出上訴狀
中　　華　　民　　國　　96　　年　　4　　月　　 13　　日
                    　　　　　　書記官　曾寶生
